臺灣高等法院民事判決　　　　　　　　96年度上易字第694號
上　訴　人　甲○○
　　　　　　　　　　　　號1樓
訴訟代理人　莊勝榮律師
複代理人　　李建暲律師
被上訴人　　乙○○
　　　　　　　　　　　　5樓
訴訟代理人　謝碧鳳律師
複代理人　　陳志勇律師
上列當事人間侵權行為損害賠償事件，上訴人對於中華民國96年
6月29日臺灣臺北地方法院95年度訴字第5385號第一審判決提起
上訴，本院於96年12月19日言詞辯論終結，判決如下：
    主  文
原判決關於就其中新台幣伍拾萬元部分，命上訴人給付超過自民
國九十五年四月十九日起算之利息及其假執行之宣告，暨該訴訟
費用部分均廢棄。
前開廢棄部分，被上訴人在第一審之訴及其假執行之聲請均駁回
。
其餘上訴駁回。
廢棄改判第一、二審訴訟費用由被上訴人負擔。駁回上訴部分第
二審訴訟費用由上訴人負擔。
    事實及理由
一、被上訴人主張：上訴人於民國94年3月23日下午9時50分許，
    駕駛車牌號碼0921-EB號自用小客貨車，沿台北市○○路西
    往東方向行駛，至台北市○○路與建國北路口時，原應注意
    駕駛汽車應遵守交通號誌，且當時並無不能注意之情況，卻
    疏於注意，闖紅燈貿然行駛通過，適被上訴人騎乘AUV-120
    號重機車，沿建國北路北往南方向行駛至該處，雙方閃避不
    及發生擦撞，致被上訴人人車倒地而受有右股骨骨折之傷害
    及機車受損。被上訴人因上訴人前開過失行為而受有下列損
    害：
    １、計程車資：被上訴人受傷行動不便，須搭乘計程車赴醫
        院就醫及復建，共支出新台幣（下同）29,300元。
    ２、勞動能力損失：被上訴人受傷前，分別於訴外人兆璇有
        限公司、三峰清潔工程有限公司、智略興業有限公司任
        職接受派遣清潔工作，薪資分別為每月1萬5000元、1萬
        元、1萬7000元，自94年3月23日起受傷後，受有一年不
        能工作之損失共計50萬4000元。
    ３、看護費：被上訴人於94年4月7日出院後，因行動不便，
        委請訴外人戴金鳳照顧，第一個月全天照料被上訴人生
        活起居，費用3萬元，第2個月及第3個月，戴金鳳於下
        午4點後照顧被上訴人，費用每月1萬元，合計5萬元。
    ４、車輛修復費：被上訴人所有之上開重型機車之修理費用
        為1萬6730元。
    ５、精神慰撫金：被上訴人受傷初期生活無法自理，除需忍
        受劇烈疼痛外，更常擔心肢體日後是否無法完全復原，
        迄今仍無法工作，陷於經濟困難，女兒為照顧被上訴人
        而無法兼顧學業，致被上訴人內心痛苦萬分，爰請求精
        神慰撫金60萬元。
    又被上訴人聲請對上訴人之財產為假扣押執行，台灣台北地
    方法院於94年9月28日對上訴人所有房地實施查封，上訴人
    則於94年11月4日提供反擔保金50萬元而塗銷不動產查封登
    記。依民法第299條第2項規定，已生催告效力，故其中50萬
    元之遲延利息應自94年9月29日起算。為此民法第184條第1
    項前段、第191條之2、第193條、第195條、第196條、第213
    條第3項規定訴請上訴人給付被上訴人120萬0030元，及其中
    50 萬元自94年9月29日起至清償日止按年息5%計算之利息，
    其中700,030元自起訴狀繕本送達翌日起至清償日止按年息
    5% 計算之利息。
    原審判決上訴人應給付被上訴人機車修理費3923元、不能工
    作之薪資損失49萬2000元、計程車費2萬元4680元、看護費5
    萬元、精神慰撫金20萬元，合計77萬0603元，及其中50萬元
    部分自94年9月29日起，其餘27萬0603元部分自95年4月19日
    起，均至清償日止，按年息5%計算之利息。並駁回被上訴人
    其餘請求。被上訴人就其敗訴部分未表不服，已告確定。其
    於本院答辯聲明：上訴駁回。
二、上訴人則以：上訴人行經台北市○○路與建國北路口時，前
    方（東側）左右側由黃燈閃爍變為綠燈，上訴人始起步行駛
    ，上方（橋上）（西側）之燈號，由黃燈變紅燈時，上訴人
    即停車，被上訴人在上訴人停車後仍往前行駛，致發生車禍
    ，上訴人無應注意能注意而不注意之過失。且橋上之交通號
    誌與前方左右側之號誌不一，時間亦慢12秒，該號誌設置有
    嚴重瑕疵，非可歸責上訴人，上訴人依前方左右側綠燈號誌
    行駛並無闖紅燈可言。又被上訴人所提計程車收據僅3紙計
    1280元，不足為原審認定24680元之證明。被上訴人是否有
    實際支出看護費用亦堪質疑，其主張之看護費用顯有灌水之
    嫌。再者，被上訴人所提診斷證明書，僅說明有休養必要，
    並不足證明其有12個月不能工作。退步言，縱認被上訴人喪
    失工作收入，上訴人認應以94年度法定基本工資每月15840
    元計算，方為恰當。而上訴人國中畢業，家中尚有年邁雙親
    。妻子及子女二人亟待撫養，且上訴人目前積欠卡債約200
    萬元，原經營之鵝肉店亦已抵償轉讓他人，原審所定精神慰
    撫金20萬元確屬過高應予酌減。另上訴人前曾給付被上訴人
    4萬元慰問金，應予扣抵。末按假扣押為保全程序，上訴人
    提供反擔保金50萬元，僅是為避免所有房地被強制執行，自
    不得以查封翌日為利息起算日等語，資為抗辯。其上訴聲明
    ：(1)原判決不利於上訴人部分廢棄。(2)前開廢棄部分，被上
    訴人在第一審之訴駁回。
三、查上訴人於94年3月23日下午9時50分許，駕駛車牌號碼0921
    -EB號自用小客貨車，沿台北市○○路西往東方向行駛，行
    經八德路與建國北路之交岔路口停等紅燈，於起步行駛欲通
    過路口時，適被上訴人騎乘車牌號碼AUV-120號重型機車，
    沿建國北路北往南方向行駛至該路口，其右側車身遭上訴人
    駕駛之汽車前車頭撞擊，被上訴人因而人車倒地，並受有右
    股骨骨折之傷害。上訴人因前開肇事行為，經本院95年度交
    上易字第247號刑事判決以過失傷害罪判處有期徒刑月確
    定。此為兩造所不爭執，並有財團法人長庚紀念醫院林口分
    院（下稱林口長庚醫院）診斷證明書附卷可稽（見95年度北
    調字第221號卷第15至18頁），且經本院調閱前開刑事卷宗
    查明無訛，堪予認定。
四、被上訴人主張其因上訴人闖紅燈之駕駛過失行不法侵害致傷
    ，而受有上述金額之損害等情，為上訴人所否認，並以前揭
    情詞置辯。茲查：
(一)被上訴人於前揭時間騎乘機車，沿建國北路北往南方向行駛，
  遵循綠燈號誌行經八德路口時，其右側車身遭上訴人所駕駛，
  沿八德路西往東方向而闖越紅燈之自小客車車頭撞擊，因而人
  車倒地，有台北市政府警察局交通警察大隊事故肇事原因初步
  分析研判表、道路交通事故現場圖、交通事故談話紀錄表、道
  路交通事故補充資料表、道路交通事故調查報告表及現場、車
  損照片可參（見94年度偵字第14091號卷第14、19至25、28至3
  0頁）。而觀諸卷附照片，上訴人係車頭受損，被上訴人機車
  則為右側車身受損（見94年偵字14091號卷第28、29頁），依
  兩車受損狀態，可知確係上訴人所駕自小客貨車頭撞擊被上訴
  人機車右側。上訴人於刑事庭準備程序時，對其係在行車方向
  為紅燈之狀況下，未遵守號誌闖越紅燈而肇事乙情，亦坦承不
  諱（見95年度交易字第145號卷第41頁）。且上訴人於原審言
  詞辯論時，亦自認其有過失（見原審卷第80頁）。上訴人嗣雖
  否認其就系爭車禍有過失，惟未經他造同意，復未證明其自認
  與事實不符，依民事訴訟法第279條第3項規定，難認已生撤銷
  自認之效力。
(二)而臺北市○○區○○路西往東方向與建國北路之交岔路口，設
  有西側及東側二處號誌，於東、西側號誌均屬紅燈之狀態下，
  東側號誌較西側號誌約早十二秒先行變換為綠燈，以疏解建國
  北路高架橋南下左轉行駛八德路之車流等情，業據檢察事務官
  於偵查中偕同上訴人前往事發現場履勘屬實，並製有履勘筆錄
  在卷可稽（見94年度調偵字第516號卷第11頁）。上訴人雖辯
  稱其事發前停等紅燈時所處之車輛停止線位置，於車內平視僅
  能看見東側號誌，必須抬頭方能看見西側號誌，該路口號誌設
  置顯有不當云云，惟依檢察事務官現場履勘結果，上訴人事發
  前停等紅燈時所在之八德路西往東方向車輛停止線，距離西側
  交通號誌約15公尺，可清楚看見西側路口交通號誌，此觀履勘
  現場筆錄記載及附圖甚明。且證人黃鍾能於刑事庭審理時結證
  稱：去年三月間我駕駛計程車停在上訴人車輛右側，我們在八
  德路西往東方向等候紅燈，該路口有二個燈號，距離我們比較
  遠的燈號（即前述東側號誌）是給等在建國高架橋下車輛使用
  的，另一個距離我們比較近的燈號（即前述西側號誌），則是
  給停在八德路上的車輛使用，當時距離我們比較遠的燈號先亮
  起綠燈，上訴人看到之後就啟動車子往前，我看見上訴人的車
  子移動，以為是綠燈，所以跟著起步，後來發現還是紅燈，所
  以就馬上停下來，接著就聽見撞擊聲，看見被上訴人遭上訴人
  撞擊，我又抬頭確認一次燈號，當時我們的方向還是紅燈，距
  離我們比較遠的燈號平視就可以看到，距離我們比較近的燈號
  ，略為抬頭亦可看見，二個燈號都可以看到，只是秒差不同，
  依現場道路情形可以判斷應依循之標誌，所以我也知道應該依
  照距離我們比較近的號誌來行駛，因為兩個號誌中間還隔有高
  架橋，我是職業駕駛，我當時車子確實停在上訴人車輛的正右
  側，不會弄錯等語明確，並當庭確認前揭檢察事務官履勘筆錄
  附圖所繪現場號誌情形均為正確（見95年度交易字第145號卷
  第56至57頁）。是上訴人停車等候紅燈之車輛停止線距離西側
  號誌約有15公尺，該距離依一般車輛之高度而言，駕駛人於車
  內應能看見而無遭阻擋之可能，況證人黃鍾能之計程車於肇事
  前係停在上訴人車輛正右側之位置，證人黃鍾能既能判斷分辨
  東側與西側號誌，並能注意應依循之西側號誌燈號變換情形行
  車，同為駕駛車輛停在該處等候紅燈之上訴人，自無不能或難
  以判斷燈光號誌之情形。上訴人辯稱該路段號誌設計不當，等
  候紅燈時必須抬頭才能看見西側號誌，始致生本件車禍云云，
  核與前揭客觀事證不符，不足採信。
(三)按駕駛人駕駛汽車，應遵守道路交通標誌、標線、號誌之指示
  ；汽車行駛至交岔路口，其行進、轉彎，應遵守燈光號誌之指
  示，道路交通安全規則第90條、第102條第1項第1款分別定有
  明文。而車輛面對圓形紅燈表示禁止通行，不得超越停止線或
  進入路口，道路交通標誌標線號誌設置規則第二百零六條第一
  項第五款亦有明定。上訴人於前揭設有交通燈光號誌管制之路
  口，自應遵守號誌之指示行進，於紅燈時應不得通行、超越停
  止線或進入路口，惟上訴人見較遠處之東側號誌已變換為綠燈
  後，未再進一步確認較近且真正應遵守之西側號誌燈號狀態，
  而依當時天候為晴天，光線為夜間有照明，行車管制號誌正常
  動作等客觀行車環境，又無不能注意之情事；另其等候紅燈之
  停車位置均能清楚看見東、西側號誌，而不具有客觀上顯然不
  可歸責之事由，詎仍貿然起步行駛，因而碰撞被上訴人所騎乘
  機車而肇事，致被上訴人受傷，其注意義務之違反與被上訴人
  傷勢間復存有相當因果關係，上訴人之過失侵權行為甚為明確
  。臺北市車輛行車事故鑑定委員會亦認上訴人駕駛0921-EB自
  小客貨車闖紅燈為本件肇事原因，有該委員會94年12月20日北
  鑑審字第09430418000號函檢送之鑑定意見書在卷可考（見94
  年度偵字第14091號卷第48至49頁）。上訴人辯稱其已盡注意
  義務，係因號誌設置不當造成車禍云云，委無可取。至被上訴
  人事發時雖係持輕型機車駕照駕駛重型機車，惟此僅為一般行
  政違規，尚與本件事故之過失責任無涉，併予敘明。
(四)按因故意或過失，不法侵害他人之權利者，負損害賠償責任。
  汽車、機車或其他非依軌道行駛之動力車輛，在使用中加損害
  於他人者，駕駛人應賠償因此所生之損害。又不法侵害他人之
  身體或健康者，對於被害人因此喪失或減少勞動能力，或增加
  生活上之需要時，應負損害賠償責任；及不法侵害他人之身體
  、健康、名譽、自由、信用、隱私、貞操、或不法侵害其他人
  格法益而情節重大者，被害人雖非財產上之損害，亦得請求相
  當之金額。不法毀損他人之物者，被害人得請求賠償其物因毀
  損所減少之價額。民法第184條第1項前段、第191條之2、第19
  3條第1項、第195條第1項、第196條分別定有明文。承前述，
  上訴人因過失不法侵害被上訴人之身體、健康及所有機車，則
  被上訴人依上開規定請求上訴人賠償損害，自屬有據。茲就被
  上訴人主張之損害項目審酌如下：
1.機車修理費用3923元部分：
  被上訴人主張所有之機車送修復支出費用計1萬6730元，其中
  工資金額為2500元，修理材料費為1萬4230元。而修理材料費
  扣除零件之折舊後應為1423元，加上前開修理工資2500元，故
  請求上訴人賠償機車修理費3923元，業據被上訴人提出行車執
  照、估價單及收據為證（見95年度北調字第221號卷第19至21
  頁），復為上訴人所不爭執（見本院卷第45頁），自堪信實。
2.減少勞動能力之損失49萬2000元部分：
(1)上訴人因系爭車禍受有右股骨骨折之傷害，有林口長庚醫院診
  斷證明書可稽（見95年度北調字第221號卷第15至18頁）。又
  被上訴人於94年3月23日至林口長庚醫院急診、住院就醫，當
  時診斷為股骨轉子間及轉子下粉碎性骨折，接受骨釘內固定治
  療，於4月7日出院，當時被上訴人手術傷口已癒合，但無法負
  重行走，依其病情評估，其骨折處癒合約需3~6個月，另外需
  再復健治療約6個月至1年，期間內無法從事負重或激烈活動，
  亦有長庚醫院林口分院96年3月1日（96）長庚院法字第0182號
  函附卷可憑（見原審卷第109頁）。參以被上訴人係擔任清潔
  人員從事清潔打掃工作，有兆璇有限公司函、智略興業有限公
  司函可佐，證人即三峰清潔工程有限公司主任王淑貞亦同此證
  述（見原審卷第123、124、162頁），顯見其工作內容確有負
  重之需要，且其於94年3月23日受傷後，其手術住院、骨折癒
  合、復健治療之時間約需1年左右，則被上訴人主張其於受傷
  後1年內無法從事粗重之清潔打掃工作乙節非虛。
(2)查被上訴人於系爭車禍發生時之94年3月間，原分別於兆璇有
  限公司、三峰清潔工程有限公司、智略興業有限公司任職清潔
  人員接受派遣清潔工作，薪資分別為每月15,000元、9,000元
  、17,000元，嗣因系爭車禍而無法繼續工作等情，此有兆璇有
  限公司函、智略興業有限公司函附卷可稽，並據證人即三峰清
  潔工程有限公司主任王淑貞證述明確（見原審卷第123、124、
  162頁），則被上訴人1年不能工作之薪資損失計為49萬2000元
  「 (15000＋9000＋17000)×12＝492000」，其請求上訴人如
  數賠償，核屬可採。上訴人辯稱應按最低基本工資計算被上訴
  人之薪資損失，核與前揭事證不符，自無可取。
3.增加生活上需要部分：
(1)交通費2萬4680元部分：
被上訴人主張其於系爭車禍發生時，居住台北市○○路253巷1
  弄2號4樓，嗣於94年8月15日搬遷至台北市○○○路○段11號5
  樓，又被上訴人受傷骨折處癒合約需3~6個月，亦如上述，故
  被上訴人於出院後6個月內（即94年4月至9月底）因骨折傷處
  尚待癒合，其主張有搭乘計程車就醫之需要，衡情堪採。而被
  上訴人就其於受傷治療期間赴醫院就醫及復建之時間次數，亦
  提出門診掛號費收據、門診處分收費明細及收據、醫療費用收
  據等為證（見原審卷頁47至77），經核與主張搭乘計程車之往
  返時間相符，堪認該等交通費用確為被上訴人就醫復建所需。
  依被上訴人所提計程車收據（見95年度北調字第221號卷第22
  、23頁），由台北市○○路至林口長庚醫院之計程車資為每趟
  510元、由台北市○○○路至成功中醫診所之計程車資為每趟
  320元，依此計算，被上訴人計支出交通費2萬4680元（1020×
  6＋640×29＝24680）。
按當事人已證明受有損害而不能證明其數額或證明顯有重大困
  難者，法院應審酌一切情況，依所得心證定其數額。民事訴訟
  法第222條第2項定有明文。故當事人已證明受有損害而不能證
  明損害之數額時，法院應斟酌損害之原因及其他一切情事，依
  自由心證定其數額，不得以其數額未能證明，即駁回其請求。
  最高法院81年度台上字第2905號裁判見解亦同，可資參照。上
  訴人雖以被上訴人僅提出計程車費收據三紙，僅能請求該三紙
  收據之費用1280元云云置辯。惟依前述，被上訴人因股骨轉子
  間及轉子下粉碎性骨折，無法負重行走，其顯有搭乘計程車就
  醫之必要，且被上訴人就各次就醫紀錄亦提出收據為佐，足見
  其確有支出計程車費用之損害，本院自應斟酌一切情況定其損
  害數額，不得以其僅能提出三紙計程車費收據，即否定被上訴
  人其餘交通費用支出之事實。是上訴人此節所辯，亦無可採。
(2)看護費5萬元部分：
  查被上訴人於4月7日出院後，當時手術傷口已癒合，但無法負
  重行走，依其病情評估，其骨折處癒合約需3~6個月，已如上
  述，是被上訴人主張其於出院後3個月有僱請看護照料生活起
  居之必要，應屬可採。又證人戴金鳳到庭證稱：當時照顧被上
  訴人告吃飯、上下廁所、上下床、洗衣服、洗澡等日常生活起
  居，第1個月薪水三萬元，第2個月下旬我去統一超商上班後，
  就只有下班幫忙煮飯、洗衣服，所以從第2個月以後每個月薪
  水1萬元，共照顧3個月。錢到目前還沒有給我，總共要給5萬
  等語在卷（見原審卷第159至160頁），核與被上訴人主張之情
  節相符。而觀之被上訴人上開骨折傷勢，受傷後第1個月因傷
  勢仍重須終日依靠他人看護協助，隨著骨折傷處逐漸癒合而於
  第2、3個月減輕看護照料之程度及內容，亦屬合理。參以被上
  訴人主張其住院期間（94年3月23日至同年4月7日，共16日）
  看護費用2萬6000元由上訴人支付之事實，為上訴人所不爭執
  ，則被上訴人主張出院後之看護費用第1個月為3萬元、第2個
  月及第3個月各為1萬元，衡情堪採。上訴人雖質以依證人戴金
  鳳之切結書所載，其自最初一個月即自94年4月7日至同年4月
  20日照顧被上訴人，時間僅13天卻索費達3萬元，顯有灌水之
  嫌云云。但查，依卷附戴金鳳切結書所載，其係自94年4月7日
  至94年7月10日受僱看護被上訴人，其中94年4月7日至同年4月
  20日為全天照顧，自94年4月21日起至同年7月10日止則為下午
  4時照顧被上訴人，故第一個月（即94年4月7日至94年5月6日
  ）因有14天屬全天候照顧，月薪為3萬元，其後二個月則每月
  月薪1萬元（見95年度北調字第221號卷第24頁）。上訴人謂證
  人戴金鳳看護13天索費3萬元，殊屬誤會。
4.精神慰撫金20萬元部分：
  查被上訴人因本件事故，致股骨轉子間及轉子下粉碎性骨折，
  傷勢非輕，手術後仍須3-6個月始能癒合，另需復健治療約6個
  月至1年，其間無法負重行走，生活受有諸多不便，其自因此
  受有相當程度之精神痛苦。本院斟酌本件車禍係因上訴人闖紅
  燈所致，及被上訴人受傷程度、高中畢業、原任職清潔工作每
  月平均收入約4萬元、因系爭車禍受傷無法工作而無資力支付
  訴訟費用，經財團法人法律扶助基金會准許法律扶助及法院准
  予訴訟救助；上訴人國中畢業、原於台北市經營鴨肉店，現已
  頂讓他人，有父母妻兒待扶養、對外並有積欠債務等一切情狀
  ，認被上訴人請求精神慰撫金以20萬元為合理。
(五)綜上，被上訴人所受損害為機車修理費3,923元、不能工作之
  薪資損失492,000元、計程車費24,680元、看護費5萬元、精神
  慰撫金20萬元，合計77萬0603元。上訴人雖辯稱其於事發後曾
  給付慰問金4萬元，應予抵扣云云，但為被上訴人所否認，上
  訴人就此復未能舉證以實其說，自無可採。
五、按給付無確定期限者，債務人於債權人得請求給付時，經其
    催告而未為給付，自受催告時起，負遲延責任。其經債權人
    起訴而送達訴狀，或依督促程序送達支付命令，或為其他相
    類之行為者，與催告有同一之效力，民法第229條第2項定有
    明文。惟聲請假扣押係保全程序，與民法第229條第2項所定
    起訴或督促程序不同，自難認假扣押與催告有同一效力，最
    高法院83年度台上字第603號裁判亦採此見解，可資參酌。
    查被上訴人固曾就系爭車禍之損害賠償債權50萬元，向原法
    院聲請裁定准予假扣押（94年度裁全字第6152號），並於94
    年9月28日經原法院民事執行處執行假扣押查封上訴人所有
    之不動產，此據被上訴人提出原法院民事執行處函為佐（見
    95年度北調字第221號卷第38頁），然此僅為保全程序之實
    施，揆諸前揭說明，尚不得認與催告生同一效力，被上訴人
    主張就前開50萬元自應94年9月29日起給付遲延利息，於法
    即有未合。是被上訴人就本件損害賠償請求僅得自起訴狀繕
    本送達翌日即95年4月19日起算法定遲延利息。
六、從而，被上訴人依侵權行為法律關係，請求上訴人給付77萬
    0603元，及自起訴狀繕本送達翌日即95年4月19日起至清償
    日止按年息5% 計算之法定遲延利息，為有理由，應予准許
    。逾此範圍之請求，為無理由，應予駁回。其敗訴部分假執
    行之聲請亦失所附麗，併予駁回。原審就超過上開應准許部
    分，為上訴人敗訴之判決，並為假執行之宣告，自有未洽。
    上訴意旨就此部分指摘原判決不當，求予廢棄改判，為有理
    由。至於上開應准許部分，原審判命上訴人給付，並為假執
    行之宣告，核無違誤，上訴意旨，就此部分，仍執陳詞，指
    摘原判決不當，求予廢棄，為無理由，應駁回其上訴。
七、據上論結，本件上訴為一部有理由，一部無理由，依民事訴
    訟法第450條、第449條第1項、第79條，判決如主文。
中　　華　　民　　國　　96　　年　　12　　月　　31　　日
                    民事第一庭
                        審判長法　官  張耀彩
                              法　官  林金吾
                              法　官  盧彥如
正本係照原本作成。
不得上訴。
中　　華　　民　　國　　97　　年　　1 　　月　　3 　　日
　　　　　　　　　　　　　　　書記官  鄭兆璋
